【裁判字號】    97,勞上易,52
【裁判日期】    971210
【裁判案由】    給付薪資等
【裁判全文】
臺灣高等法院民事判決                97年度勞上易字第52號
上  訴  人  乙  ○
            丙○○○
共      同
訴訟代理人  陳福寧律師
被 上訴 人  郁錩興業有限公司
法定代理人  甲○○
訴訟代理人  徐光佑律師
上列當事人間請求給付薪資等事件，上訴人對於中華民國97年5
月8日台灣板橋地方法院96年度勞訴字第57號第一審判決提起上
訴，本院於97年11月26日言詞辯論終結，判決如下：
    主  文
原判決廢棄。
確認上訴人與被上訴人於民國九十五年十月一日起至九十六年六
月三十日止之僱傭關係存在。
被上訴人應自民國九十五年十月一日起至九十六年六月三十日止
，按月給付上訴人乙○新台幣陸萬伍仟肆佰柒拾玖元、上訴人丙
○○○新台幣參萬肆仟貳佰零貳元。
第一、二審訴訟費用由被上訴人負擔。
    事實及理由
甲、程序方面：
    按法律關係之存在與否不明確，致原告在私法上之地位有受
    侵害之危險，而此危險得以對於被告之確認判決除去者，即
    得依民事訴訟法第247條規定提起確認之訴。又確認法律關
    係成立或不成立之訴，固以確認現在之法律關係為限，如已
    過去或將來應發生之法律關係，則不得為確認之訴之標的（
    最高法院49年台上字第1813號、69年台上字第1424號判例意
    旨參照）。惟所謂過去之法律關係，指過去曾經成立或不成
    立之法律關係，因情事變更，該過去之法律關係現已不復存
    在之情形而言。若過去成立或不成立之法律關係延續至現在
    是否尚存續當事人有爭執者，仍不失為現在之法律關係，自
    非不得對之提起確認之訴（最高法院92年度台上字第496號
    、91年度台上字第299號判決意旨參照）。本件上訴人與被
    上訴人間自95年10月1日起至96年6月30日止之僱傭關係是否
    存在，攸關上訴人得否主張請求給付薪資之權利，易言之，
    上訴人請求被上訴人應自95年10月1日起至96年6月30日止，
    按月給付薪資之裁判，應以該期間兩造僱傭關係存在與否為
    據，則上訴人提起本件確認之訴，依上開說明，自有即受確
    認判決之法律上利益。被上訴人以上訴人「確認兩造95年10
    月1日起至96年6月30日止僱傭關係存在」係請求確認過去之
    法律關係，並無確認利益，不得提起云云，尚不足採。
乙、實體方面：
一、上訴人起訴主張：
    被上訴人係從事沖模設計製造買賣及沖床五金買賣等業務，
    上訴人乙○原為被上訴人公司之模具技術師兼工廠副廠長，
    上訴人丙○○○為沖床作業員。95年8月10日被上訴人公告
    於同年月31日結束營業，嗣於同年月18日通知結束營業時日
    延後至95年9月30日，並以此為資遺事由，終止與上訴人之
    勞動契約，自95年10月1日生效。詎被上訴人實際上並未結
    束營業，亦未緊縮業務，工廠仍繼續經營，並登報招募新員
    工，被上訴人既無歇業結束營業之情事，竟預告終止勞動契
    約，違反勞動基準法（下稱勞基法）第11條之規定，該終止
    勞動契約應屬無效。上訴人當可訴請復職，並可請求給付薪
    資。上訴人乙○於95年9月30日之平均工資為新台幣（下同
    ）65,479元，上訴人丙○○○為34,202元，而被上訴人自96
    年6月30日以後已暫停營業，爰依法請求確認上訴人與被上
    訴人95年10月1日起至96年6月30日間僱傭關係存在，被上訴
    人並應自95年10月1日起至96年6月30日止，按月給付上訴人
    乙○65,479元，上訴人丙○○○34,202元。
  （原審判決上訴人敗訴，上訴人提起上訴。）
    並於本院聲明：
    (一)原判決廢棄。
    (二)確認上訴人與被上訴人95年10月1日起至96年6月30日止間
      僱傭關係存在。
    (三)被上訴人應自95年10月1日起至96年6月30日止，按月給付
      上訴人乙○65,479元，上訴人丙○○○34,202元。
二、被上訴人則抗辯如下：
（一）被上訴人公司因景氣問題致公司營運不佳，而發生虧損，
      乃於95年8月10日先行公告將於同年8月31日關廠結束營業
      ，嗣應多數員工要求及考慮客戶權益，且基於企業繼續之
      需要，始於同年8月18日另行公告將原訂「結束營業」更
      正為「結束工廠製造生產項目」，亦即結束模具及生產部
      門之項目，確有因業務緊縮而有資遣員工之必要。則被上
      訴人依勞基法第11條、第16條規定，提早1個月前預告上
      訴人終止勞動契約，並於95年9月30日資遣上訴人，於法
      有據，尚難指摘被上訴人有何隨意改列解僱事由。被上訴
      人已依法計算上訴人之資遣費，上訴人亦無異議而簽領完
      畢，斯時起被上訴人業已合法終止勞動契約，兩造間即無
      僱傭關係存在，上訴人亦不得請求給付薪資。
（二）被上訴人公司因全體留任員工之辛勤付出，始渡過危機，
      原本緊縮之業務開始恢復正常，而為消化客戶挹注之訂單
      ，始又於95年12月25日登報應募模具師父，惟此登報之事
      ，既於上揭合法資遣上訴人之後約3個月。是上訴人自難
      據此資遣事後之情勢變更，而主張前已合法生效之資遣，
      又歸於無效。至於被上訴人於95年11、12月分別招募新員
      工曾東春、趙文秤僅係為消化原訂單之臨時工，並非固定
      員工，僅工作數日即離職，上訴人據此主張被上訴人並無
      業務緊縮，亦有誤會。
    並於本院聲明：上訴駁回。
三、兩造不爭執之事實：
（一）被上訴人公司係從事沖模設計製造買賣及沖床五金買賣等
      業務，上訴人乙○於84年11月17日開始受僱於被上訴人，
      原為該公司之模具技術師兼工廠副廠長，上訴人丙○○○
      於85年9月17日受僱於被上訴人，為沖床作業員。嗣被上
      訴人於95年8月間預告95年9月30日終止兩造間之勞動契約
      ，其後並各發給上訴人10個月平均工資之資遣費。
（二）被上訴人公司已於96年6月30日暫停營業。
四、兩造之爭點及論斷：
    上訴人主張被上訴人終止勞動契約為不合法，兩造間之僱傭
    關係仍存在，被上訴人應自95年10月1日起至96年6月30日止
    按月給付上訴人薪資等語。為被上訴人所否認，並以前揭情
    詞置辯。是本件兩造爭點為：(一)被上訴人以業務緊縮為由
    ，終止兩造間之勞動契約，是否有據？(二)上訴人請求被上
    訴人給付薪資，有無理由？茲分別論述如下：
  (一)關於被上訴人終止兩造間勞動契約之爭點：
    １、被上訴人於95年8月10日以公告方式對外宣告停止營業
        ，其公告內載：「本廠將於中華民國九十五年八月三十
        一日結束營業。本廠基於不影響貴公司的正常營運，請
        在結束營業之前，該有的訂單或欲做適當的庫存（本廠
        現有庫存貨），及模具歸還事宜，本廠會做全力配合，
        順利結束營業。本人謹代表全體員工感謝貴公司多年來
        的愛護與支持，感激不盡。」等語（見原審卷頁22），
        由此可知，上開公告係對廠商發布。嗣被上訴人於95年
        8月18日另對員工公告資遣時間延至95年9月30日，為兩
        造所不爭執；惟兩造所提出之公告內容則有所差異：
        (1)上訴人所提之公告內容為：「本廠原訂對外公告結束
        營業，為中華民國九十五年八月三十一日。由於客戶反
        應原訂之時間緊迫，決定延至九十五年九月三十日，把
        現有的訂單、庫存及模具整理歸還，為了順利進行本廠
        全體員工務必配合。本廠在九十五年九月三十日結束營
        業之前，員工該有的資遣及退休申請事宜，本廠會做全
        力配合，也是本廠該有的責任。」等語（見原審調解卷
        頁9）。
        (2)被上訴人所提之公告內容為：「本廠原訂對外公告結
        束營業，為中華民國九十五年八月三十一日。（結束營
        業更正為結束工廠製造生產項目）。由於客戶反應原訂
        之時間緊迫，決定延至九十五年九月三十日，把現有的
        訂單、庫存及模具整理歸還，為了順利進行本廠全體員
        工務必配合。本廠在九十五年九月三十日結束工廠製造
        生產項目之前，員工該有的資遣及退休申請事宜，本廠
        會做全力配合，也是本廠該有的責任。」（見原審卷頁
        23）。
        互核以對，上訴人所提之公告之資遺事由為「結束營業
        」，與被上訴人所提公告之資遣事由為「結束工廠製造
        生產項目」，兩者固有不同。惟觀之上訴人提出之服務
        證明書、資遣證明書各2份，均載明離職原因為「結束
        工廠製造生產項目、資遣」、資遣事由為「結束工廠製
        造生產項目」（見原審調解卷頁7-8、10-11），由此堪
        認被上訴人所辯其係以「結束工廠製造生產項目」即業
        務緊縮為由終止兩造間之勞動契約等語，尚非無據。
    ２、按有歇業或業務緊縮之情形，雇主得預告勞工終止勞動
        契約，此觀之勞基法第11條第1、2款之規定自明。而雇
        主於勞動契約尚未終止前而仍在繼續有效履行之時期，
        撤回其原有之終止事由而另以新事由作為終止雙方間勞
        動契約關係之理由，尚非法所不許，僅係以不同事由作
        為終止雙方間勞動契約之理由時，應具備不同之要件，
        且以不同事由作為終止雙方間勞動契約之理由時，其發
        生效力之時點亦不相同，因而雇主如以新事由作為終止
        雙方間勞動契約之理由時，自應依照新事由對勞工重為
        另一意思表示之時點作為判斷雇主所為終止雙方間勞動
        契約之行為是否發生終止雙方間勞動契約之效力。經查
        ，本件上訴人乙○、丙○○○分別於84年11月17日、85
        年9月17日開始受僱於被上訴人，被上訴人嗣於95年9月
        30日依勞基法第11條終止兩造間之勞動契約，為兩造所
        不爭執。則被上訴人於95年8月18日將原資遣事由「結
        束營業」變更為「結束工廠製造生產項目」，仍係在雙
        方間勞動契約有效履行時期，且符合勞基法第16條第1
        項第3款規定於30日前預告終止之規定，依上開說明，
        倘具備勞基法第11條第2款業務緊縮之要件，即非法所
        不許。上訴人以被上訴人變更資遣事由，主張資遣並非
        合法云云，尚不足採。
    ３、茲就被上訴人終止兩造間勞動契約是否具備勞基法第11
        條第2款規定之「業務緊縮」要件，審酌如下：
      (1)依上訴人所提出而為被上訴人不爭執真正之統一發票及
        送貨單影本所示（見原審調解卷頁13-16），堪認被上
        訴人於96年3、4月間仍有銷售貨物之營業事實。又被上
        訴人於95年10月至96年6月間之營業人銷售額及稅額申
        報書，除申報銷售貨物之銷項外，亦申報進項之「進貨
        及費用」：95年10月申報1,615,992元（見本院卷頁
        59 ）、95年12月申報1,333,863元（見本院卷頁60）
        、96年2月申報787,908元（見本院卷頁61）、96年
        4月申報908,791元（見本院卷頁62）、96年6月申報
        617,807元（見本院卷頁63）；於申報96年度營利事業
        所得稅之營業成本明細表，亦記載製造之進料淨額、製
        造費用、製造成本等項目及金額（見本院卷66），此有
        財政部臺灣省北區國稅局三重稽徵所97年9月4日北區國
        稅三重三字第0971040160號函檢送被上訴人公司營業稅
        申報資料及營利事業所得稅結算申報資料可憑（見本院
        卷頁54-73）。足見被上訴人於95年10月至96年6月間仍
        有持續進料製造生產再予販售之事實，則其所辯：95年
        9月30日為「結束工廠製造生產項目」即結束模具及生
        產部門之項目而有業務緊縮資遣員工之必要云云，已難
        遽信為真。
      (2)況依被上訴人所提出之上開95年8月18日公告：「本廠
        原訂對外公告結束營業，為中華民國九十五年八月三十
        一日。（結束營業更正為結束工廠製造生產項目）。由
        於客戶反應原訂之時間緊迫，決定延至九十五年九月三
        十日，把現有的訂單、庫存及模具整理歸還，為了順利
        進行本廠全體員工務必配合。」之內容（見原審卷頁23
        ），堪認被上訴人已考量前接訂單之客戶反應、現有製
        造生產部門員工人力等因素，為消化整理現有餘留訂單
        、庫存及模具，始決定將結束工廠製造生產項目延至95
        年9月30日。是被上訴人辯稱：95年10月至96年6月間係
        為消化客戶餘留訂單而生產云云，衡情難以採信。參以
        被上訴人於95年11、12月分別招募新員工曾東春、趙文
        秤，於95年12月25日仍刊登報紙求才廣告，應徵「45歲
        以下之模具師父」，為兩造所不爭執，且有徵才剪報乙
        紙在卷可稽（見原審調解卷頁12）。益見被上訴人於95
        年9月30日之後並未結束模具及生產部門之業務，仍繼
        續進料製造生產並另僱用新員工暨招募45歲以下之模具
        師父以遞補上訴人之工作，難認有緊縮「工廠製造生產
        」業務之情事。則被上訴人以緊縮業務為由，於95年8
        月18日預告95年9月30日終止兩造間勞動契約，核與勞
        基法第11條第2款之規定未符，難認有據，尚不因其自
        行計算並各發給上訴人上訴人10個月平均工資之「資遣
        費」而有所影響。被上訴人依勞基法第11條第2款規定
        終止兩造間之勞動契約，既不生效力，則上訴人請求確
        認兩造間於95年10月1日起至96年6月30日止之僱傭關係
        存在，即非無據。
  (二)關於上訴人請求被上訴人給付薪資之爭點：
      上訴人乙○於95年9月30日之平均工資為65,479元，上訴
      人丙○○○為34,202元，而被上訴人自96年6月30日以後
      已暫停營業，為兩造所不爭執，並有被上訴人所出具之上
      訴人平均工資證明在卷可稽（見原審調解卷頁18-19）。
      又上訴人與被上訴人於95年10月1日起至96年6月30日僱傭
      關係存在，亦如上述，則上訴人請求被上訴人應自95年10
      月1日起至96年6月30日止，按月給付乙○65,479元，丙○
      ○○34,202元，為有理由，應予准許。
五、綜上所述，上訴人本於勞動契約之法律關係，請求確認上訴
    人與被上訴人95年10月1日起至96年6月30日止僱傭關係存在
    ；及被上訴人應自95年10月1日起至96年6月30日止，按月給
    付上訴人乙○65,479元，上訴人丙○○○34,202元，為有理
    由，應予准許。原審為上訴人敗訴之判決，尚有未洽。上訴
    意旨指摘原判決不當，求予廢棄改判，為有理由。爰由本院
    予以廢棄改判，如主文第2、3項所示。
丙、據上論結，本件上訴為有理由，依民事訴訟法第450條、第
    78條，判決如主文。
中    華    民    國    97    年    12    月    10    日
                    民事第十四庭
                        審判長法  官  張  蘭
                              法  官  黃麟倫
                              法  官  鄭純惠
正本係照原本作成。
不得上訴。
中    華    民    國    97    年    12    月    11    日
                              書記官  劉麗芬


司法院資訊處製作；財團法人民間司法改革基金會備份。
